【裁判字號】    97,台上,6558
【裁判日期】    971218
【裁判案由】    違反貪污治罪條例
【裁判全文】
最高法院刑事判決            九十七年度台上字第六五五八號
上  訴  人  台灣高等法院檢察署檢察官
被      告  甲○○
上列上訴人因被告違反貪污治罪條例案件，不服台灣高等法院中
華民國九十七年二月二十九日第二審更審判決（九十六年度上更
(一)字第六六二號，起訴案號：台灣板橋地方法院檢察署九十四年
度選偵字第一五一號），提起上訴，本院判決如下：
    主  文
原判決撤銷，發回台灣高等法院。
    理  由
本件原判決係以公訴意旨略稱：被告甲○○為台北縣板橋市「新
海里」里長，乃依據法令服務於地方自治團體，負責辦理該里辦
公室之行政及主管機關所交辦、授權執行之業務，而具有法定職
務權限，屬貪污治罪條例第二條所稱之「公務員」。緣台北縣板
橋市清潔隊為獎勵各里之環保義工，提振工作士氣，於民國九十
四年度總預算「歲出計畫說明提要與各項費用明細表」內，編列
「各里環保義工觀摩講習活動等相關經費」預算費用，共八千八
百二十人，每人新台幣（下同）一千元，合計八百八十二萬元，
並經板橋市市民代表大會審查通過。板橋市清潔隊因之於九十四
年七月八日擬具簽呈，檢附「板橋市九十四年度各里及社區（團
）環保義工文康活動計劃暨概算表」、「環保義工激勵大會經費
概算表」，簽請自九十四年八月十五日起至同年九月二日止，每
週一至週五，分十五梯次舉辦九十四年度環保義工大會一日來回
行程，經板橋市公所核可後，即於同年七月二十五日上網公告「
環保義工觀摩活動」招標事宜。嗣由「隆興旅行社股份有限公司
」（下稱隆興旅行社）以九百八十一萬六千四百十五元得標，雙
方並經簽訂採購合約，議定參加人員每人預算費用為一千零十七
元。板橋市公所另於同年七月二十八日以北縣板清字第０九四０
０四九八二０號函通知所轄各里辦公室，說明市公所正辦理上開
活動招商評選中，請各里辦公室以九十四年六月三十日截止受理
之環保義工人數為準，陳報參與活動之人員。詎被告明知上開預
算經板橋市市民代表大會審核通過，准予補助之對象僅以該里依
「台北縣板橋市各里環保義工設置要點」報請板橋市公所備查之
環保義工為限，非屬前開人員，不得參與，竟違背法令，基於直
接圖其他私人不法利益犯意，無視上開市公所函文所示非環保義
工不得參加之規定，任令該里不具環保義工身分，即非列冊，亦
未實際參與環保清潔工作之里民林君凌、孫富勉、林道子、鄭美
菁、曾鄭金寶、李亞憲、李亞宗、林梅馨、林子容、劉蕭錦娥、
葉國雄、王月嬌、杜翠桐、簡宏名、鄭來福、蔡濱鴻等十六人，
報名參加九十四年八月二十六日「板橋市九十四年度環保義工觀
摩暨表揚大會」第九梯次行程。並於該活動日期，搭車前往桃園
縣大溪鎮「花海農場」、桃園縣龍潭鄉「小人國遊樂區」旅遊，
依行程規劃在「知味餐廳」、「宏友餐廳」用餐，使渠等未繳納
任何費用，全程參與該次活動，而圖利上開不具環保義工身分民
眾之私人不法利益，因而使渠等獲得利益共計一萬六千二百七十
二元。因認被告涉犯貪污治罪條例第六條第一項第四款之公務員
對於主管之事務明知違背法令，直接圖其他私人不法利益，因而
獲得利益罪嫌。經審理結果，認為不能證明被告犯罪，因而撤銷
第一審所為科刑之判決，改判諭知被告無罪。固非無見。
惟查：(一)、原判決於理由內係以證人即板橋市清潔隊代理隊長許
長林、另證人即板橋市清潔隊分隊長陳宇昂於第一審審理時結證
之供詞及板橋市公所九十五年三月二十八日北縣板清字第０九五
００一五一六七號復函，乃認板橋市清潔隊所舉辦環保義工觀摩
暨激勵表揚大會之參與人員，並非僅限於各里里長陳報予公所列
於名冊人員，除各該列冊人員外，實際從事環保工作之里民，亦
屬環保義工。復說明板橋市公所九十四年七月二十八日北縣板清
字第０九四００四九八二０號函文乃承辦單位要求各里參與活動
之人數不得逾截止受理日期（九十四年六月三十日）前陳報予公
所備查之人數，以掌控該活動之預算支出，且為求旅遊活動過程
之順利進行，對於未經報名辦理旅遊平安保險之義工（含幼童）
，因有安全顧慮，亦禁止渠等參與上開活動，該函並未限制非列
冊之環保義工參與活動。因認上開公訴意旨所指孫富勉等十六人
雖未經列冊向市公所陳報為環保義工，然渠等實際均已從事環保
清潔工作，被告使渠等參與上開觀摩活動，尚無不法圖利可言，
乃執之為諭知被告無罪判決之主要論據。然許長林於法務部調查
局台北縣調查站（下稱台北縣調查站）調查時證稱板橋市環保義
工觀摩大會活動，其參加者之條件，為該市公所所有列冊之環保
義工，名冊係由各里、社團呈報，並經市公所備查之人員，渠嗣
於偵查中又稱此次（指九十四年度）板橋市環保義工（觀摩）表
揚大會，其實際參加人員與具資格參加人員確有不符，據其等（
指清潔隊）統計有二千多人，當初發函予各里辦公處，就附有名
單，由里長據以詢問名單上人員，願否參加，經確認後再將之回
報清潔隊執行中心，該名單係依據各里里長向清潔隊列冊備查而
來，之所以有板橋市公所九十四年七月二十八日函文，目的就是
要避免非列冊之環保義工來參加等語；另陳宇昂於同日偵查中亦
經具結為相同意旨之供證（見偵卷第十一頁背面、第十七頁背面
、第十八頁）。觀諸證人即板橋市公所主計主任練振盛於偵查中
結稱九十四年度板橋市環保義工表揚大會之預算有不少金額被剔
除，其中有些去玩的人資格不符，因環保義工在市公所有備查名
單，如不在名單內，清潔隊就會將之剔除，非備查名單內之民眾
參加此次活動，當然不符規定，該筆預算係專款專用，只能用在
列冊備查之人員身上等語。而被告於台北縣調查站調查時亦坦承
環保義工身分之認定標準，係有擔任環保義工熱忱，願意協助里
內街道巷弄義務清潔工作者，繳交身分證影本給伊，再由伊造冊
呈報市公所核備，此次以新海里環保義工名義參加旅遊活動，確
有不具環保義工身分者，因活動當天有環保義工無法參加，乃自
行找家屬或朋友加入，伊係在人員上車後才發現，但不好意思要
該些不具環保義工身分者下車，經比對伊報予市公所之環保義工
名冊，計有孫富勉等十六人不具環保義工身分，渠等係頂替參加
活動等語（見同上偵卷第一頁背面、第二頁、第三十四頁正、背
面）。似徵許長林、陳宇昂上開於台北縣調查站及偵查中所供，
應屬實情，此與渠二人嗣於第一審審理時之證述，不相符合，亦
與原判決就上開板橋市公所九十四年七月二十八日函文內容之解
讀，頗有出入，而為對被告不利之證據。原判決未說明其取捨、
論斷之理由，乃遽採後者為有利之被告之認定，其採證既非適法
，且有判決理由不備之違誤。(二)、板橋市公所以九十五年三月二
十八日北縣板清字第０九五００一五一六七號函復第一審法院，
其內容要旨略謂各里或社團之環保義工成員並無任何參加資格限
制，其遴選由里長本人或社團負責人召集組成，亦無名額之限制
，人數可隨時增減，其增減由里長或社團負責人告知本隊（指市
公所清潔隊），但無強制告知異動資料之規定。有關環保義工觀
摩講習活動參加對象，除各里或社團報所核備之義工人員外，其
他非名冊內之義工亦可參加，市公所九十四年七月二十八日函各
里之內容，主要係為控制參加人數及辦理旅遊平安保險之需，故
請以（同年）六月三十日前報所備查之義工為其報名上限，只需
人數不超過該日前之列冊人數即可，並非限制以九十四年六月三
十日報所備查之義工為限等語。原判決理由因之乃予引用，而為
被告無罪判決論據之一。然板橋市公所依據台北縣政府八十三年
五月十四日八三北府環四字第一五七九四號函所製頒之「台北縣
板橋市各里環保義工設置要點」，其中陸、規範之二規定：「為
有效管理義工品質數量避免過度膨脹，造成社區資源浪費，有關
各里義工人數以里鄰大小分配，每鄰約二至三人計，里長可視工
作需要及義工服務成果辦理人員更換，惟應以汰一擇一或全面淘
汰方式報請本所備查後，核發新進人員服務（證），汰換人員之
舊證亦應一併繳回。」依此，似徵有關板橋市各里環保義工之遴
選，固係由各里里長為之，然其名額係受有相當限制，其限制方
法，依規定除以汰一擇一，或全面汰換方式為之外，且須報請市
公所核備發給證件，遇有汰換，並須將舊證繳回，以避免遴選浮
濫，浪費資源（見同上偵卷第四十頁背面）。則板橋市公所上開
復函謂各里環保義工之名額無限制，人數可隨時增減，且增減由
里長告知清潔隊，無強制告知異動資料之規定等語，似與其先前
自行製頒之上開設置要點之規定，兩相齟齬。究其實情如何？與
被告罪責成否之判斷，非無重要關係，實有深入查明必要，原審
未進一步詳查釐清，遽以上開復函為有利被告之認定，自嫌速斷
。(三)、證人孫富勉、林道子二人於第一審到庭結證一致稱渠等雖
未經列名於新海里環保義工名冊，但實際平日均有參加該里之環
保清潔工作等語。然孫富勉供稱伊大約一個月掃一次，都是從新
海路掃到新海橋，伊認識林道子、鄭美菁，有與渠等一起參加環
保義工打掃活動，伊等係分兩邊，林道子、鄭美菁掃另外一邊，
伊是掃新海路這一邊，與林、鄭二人不同隊等語；而林道子則稱
伊認識孫富勉、鄭美菁，有與渠二人參加環保義工打掃活動，伊
等分兩邊，鄭美菁、孫富勉掃另外一邊，伊是掃新海路的這邊，
伊與鄭、孫二人不同隊等語（見一審卷(一)第一九三、一九四頁、
第一九八、一九九頁）。此足見渠二人所供明顯出入，其真實性
堪疑，乃原判決對之未加釐清，即一併採為被告無罪判決論據之
一，其採證亦難認為適法。又被告於台北縣調查站調查時已坦承
該里此次環保義工觀摩活動，其參與人員中有張孫美津抱小孩（
按即林子容，案發當時年僅二歲）參加等語，原判決於理由內採
信張孫美津所為被告對此並不知情之供詞，而為對其有利之認定
。但就被告上開坦認之供詞，未說明不採之理由，亦嫌理由不備
。以上，或係檢察官上訴意旨所指摘，或為本院得依職權調查之
事項，應認原判決仍有撤銷發回更審之原因。
據上論結，應依刑事訴訟法第三百九十七條、第四百零一條，判
決如主文。
中    華    民    國  九十七  年   十二   月   十八   日
                      最高法院刑事第四庭
                          審判長法官  張  淳  淙
                                法官  劉  介  民
                                法官  張  春  福
                                法官  林  俊  益
                                法官  魏  新  和
      本件正本證明與原本無異
                                      書  記  官
中    華    民    國  九十七  年   十二   月  二十五  日
                                                      K


司法院資訊處製作；財團法人民間司法改革基金會備份。
